【裁判字號】    97,消債更,114
【裁判日期】    980327
【裁判案由】    更生事件
【裁判全文】
臺灣臺北地方法院民事裁定           97年度消債更字第114號
聲  請  人
即  債務人  甲○○
訴訟代理人  謝心味律師
上列當事人聲請消費者債務清理事件，本院裁定如下：
    主  文
聲請駁回。
聲請費用由聲請人負擔。
    理  由
一、按「為使負債務之消費者得依本條例所定程序清理其債務，
    以調整其與債權人及其他利害關係人之權利義務關係，保障
    債權人之公平受償，謀求消費者經齊生活之更生及社會經濟
    之健全發展，特制定本條例」、「債務人不能清償債務或有
    不能清償之虞者，得依本條例所定更生或清算程序、清理其
    債務」，消費者債務清理條例（下稱消債條例）第1 條、第
    3 條分別定有明文。而更生程式係以債務人有清理債務之誠
    意，而提出更生方案為前提。若債務人無償債意願，縱強令
    其進行更生程式，亦無更生之可能，故更生程式限於債務人
    始得聲請，債權人尚不得為債務人聲請，消債條例第42條立
    法理由亦著有明文。又債務人雖有償債意願，但完全無償債
    能力，即無法提出更生方案，情節顯然較債務人無償債意願
    更為嚴重，應認更生之聲請無聲請更生之實益，屬不備其他
    要件且無從加以補正，應由法院逕以消債條例第8 條規定，
    以裁定駁回之。
二、本件聲請更生之意旨略以：聲請人於消債條例施行前，曾依
    照中華民國銀行公會會員辦理消費金融案件無擔保債務協商
    機制與金融機構成立協商，惟協商還款金額每月為新臺幣（
    下同）27,732元，實已超過其每月收入，均賴聲請人租騎樓
    擺攤之收入為償債來源，嗣聲請人之女兒黃怡嘉因血小板過
    低住院，且需人照顧，聲請人被迫中斷擺攤收入或收入不穩
    定，不得已於96年10月間毀諾，實屬不可歸責於己之事由致
    履行顯有重大困難。復其無擔保或無優先權之債務總額未逾
    1,200 萬元，且未經法院裁定開始清算程序或宣告破產，爰
    依法聲請更生等語。
三、惟查：
    (一)首先，聲請人自承其於民國97年10月8 日因關節損害，住
      院接受人工關節置換手術，經休養復建4 個月，現已可從
      事較輕鬆工作，現為兼職人員，每月薪資約13,000元，俟
      工作期滿2 個月後，可升為正式人員，薪資為20,000元加
      津貼及獎金，每月即可分期償還4,500 元之更生方案等情
      。雖聲請人所陳前揭情詞，固有其提出之診斷證明書、在
      職證明書附卷可稽，尚足信取；惟依聲請人所提財產及收
      入狀況說明書所載，可知聲請人每月必要支出計有母親薛
      李月談扶養費3,000 元、女兒黃怡嘉扶養費5,000 元（聲
      請人陳稱扶養費為10,000元，然依民法第1089條規定，自
      應由生父黃國盛與聲請人共同負擔）、租金支出5,000 元
      、膳食6,000 元、交通及電信費1,000 元、醫療及保險費
      5,000 元，聲請人共計每月必要支出至少即需25,000元，
      衡以其目前薪資收入，縱認業已升為正式人員，其每月薪
      資收入於支付生活必要費用後，仍明顯有所不足，倘本院
      裁定准許其更生，則聲請人又將如何按提出之更生方案每
      月固定分期清償4,500 元？至於，聲請人另稱可申請社會
      補助及低收入補助，且有清潔隊或其他可優先工作之機會
      等情，然均屬不確定未來之事實，尚難據為現實收入之依
      據。故本件實無聲請更生之實益，及將來履行更生方案之
      可能，揆諸首揭說明，自應駁回其更生聲請。
    (二)況按，依消債條例第151 條第5 項、第6 項規定，為避免
      債務人針對已成立之協商方案任意毀諾，濫用更生或清算
      之債務清理程序，須債務人於協商成立後因不可歸責於己
      之事由，致其無法履行原定清償方案，始例外得依消債條
      例聲請更生或清算，蓋債務清償方案係經債務人行使程序
      選擇權而與債權人締結之債務清理契約，其即應受該契約
      之拘束。本件聲請人提出馬偕紀念醫院乙種認斷證明書、
      病歷摘要為佐，並陳明其係女兒黃怡嘉血小板過低住院，
      需人照顧，被迫自96年5 月起中斷騎樓擺攤收入之償債來
      源，實屬不可歸責而於96年10月間毀諾，然依聲請人之各
      類所得扣繳暨免扣繳憑單，可知其於中斷騎樓擺攤後，尚
      有於96年5 月至8 月期間，另至麗池酒吧、盛況音樂餐廳
      工作；且聲請人更陳稱其自96年10月毀諾後迄97年2 月，
      在臺北市濱市場水果攤從事搬運工作及其他兼差工作，日
      領約700 至800 元，每月收入約25,000元；而97年3 月至
      7 月底期間，係在臺北市○○路義大利麵店工作，每月約
      20,000元；目前則在十八番日式燒肉屋為兼職人員等情。
      故衡諸聲請人於中斷其償債來源之騎樓擺攤收入後，並非
      專職照顧其女兒，仍係持續外出工作獲取薪資，所從事之
      工作均為餐飲業，工時較長且固定等情，已足認與聲請人
      中斷騎樓擺攤工作，係為照顧生病女兒黃怡嘉之目的有所
      矛盾；再者，聲請人於騎樓擺攤期間，其收入不僅足以支
      付每月協商還款金額27,732元外，尚仍得支應其每月生活
      必要支出，則聲請人放棄收入頗豐之騎樓擺攤工作，改至
      其他餐廳從事工作，致其收入不如預期而毀諾，且如前所
      述，在未能達照顧其女兒之目的情形下，是否確屬不可歸
      責事由致履行顯有重大困難，已非無疑問。遑論，聲請人
      若繼續從事騎樓擺擺工作，其工作時間應較為自由，更得
      隨時為照顧其女兒黃怡嘉，並兼顧其償債能力。是以，揆
      諸前揭說明，聲請人為照顧女兒黃怡嘉，而中斷其騎樓擺
      攤之償債來源，致收入不如預期，難認於協商成立後，有
      何不可歸責於己致履行顯有重大困難之情事。
四、綜上所述，本件聲請人依現有之薪資收入，實無法認有得成
    立合理更生方案之可能；且聲請人毀諾時，是否具不可歸責
    之事由，亦不無疑問，其聲請更生自屬要件不備，且無從補
    正，依首揭條文之意旨，自應駁回其更生之聲請，爰裁定如
    主文。
中    華    民    國    98    年    3     月    27    日
              民事第四庭    法      官  趙子榮
上為正本係照原本作成
如不服本裁定，應於裁定送達後10日內，以書狀向本院提出抗告
，並繳納抗告費新臺幣1千元
中    華    民    國    98    年    3    月     27    日
                            書  記  官  謝榕芝


司法院資訊處製作；財團法人民間司法改革基金會備份。
